【裁判字號】    99,簡上,653
【裁判日期】    991028
【裁判案由】    詐欺
【裁判全文】
臺灣桃園地方法院刑事判決             99年度簡上字第653號
上  訴  人
即  被  告  丙○○
上列上訴人即被告因詐欺案件，不服本院99年度壢簡字第550 號
，中華民國99年6 月30日第一審刑事簡易判決（聲請簡易判決處
刑案號：98年度偵字第26690 號），提起上訴，本院管轄第二審
合議庭判決如下：
    主  文
原判決撤銷。
丙○○幫助意圖為自己不法之所有，以詐術使人將本人之物交付
，處有期徒刑陸月，如易科罰金，以銀元佰元即新臺幣玖佰元
折算壹日，減為有期徒刑月，如易科罰金，以銀元佰元即新
臺幣玖佰元折算壹日。
    事  實
一、丙○○雖可預見將自己之金融帳戶提供他人使用，可能幫助
    他人從事財產犯罪，仍基於縱有人以其金融帳戶實施詐欺犯
    罪，亦不違背其本意之幫助故意，於民國95年3 月初某日，
    因在網路上認識某真實姓名不詳綽號「小佑」之詐欺集團成
    員，經「小佑」慫恿，同意以每月新臺幣（下同）3,000 元
    之代價出租帳戶，借予外勞使用，遂相約在臺北火車站前，
    將自己所有中華郵政股份有限公司楊梅埔心郵局（下稱埔心
    郵局）帳號00000000000000號帳戶之存摺、金融卡、密碼，
    以3,000 元之代價，出租予「小佑」使用，幫助「小佑」及
    所屬詐欺集團成員詐欺取財。該犯罪集團成員乃基於意圖為
    自己不法所有之犯意，於附表所示時間，先後以如附表所示
    方式向乙○○、丁○○、戊○○、甲○○，誆稱不實之事由
    而施用詐術，致使其等均不疑有他而陷於錯誤，乃分別依電
    話指示匯款至丙○○所有之上開埔心郵局帳戶內，或依電話
    指示提供帳戶之密碼，並設定語音轉帳，致其帳戶內金額遭
    詐騙集團匯款匯款至丙○○所有之上開埔心郵局帳戶內，上
    開詐欺取財行為之詳細時間、地點、方式及匯款情形均詳如
    附表所示。嗣經警循線查知上情。
二、案經桃園縣政府警察局楊梅分局報請臺灣桃園地方法院檢察
    署檢察官偵查後聲請以簡易判決處刑。
    理  由
一、上揭犯罪事實，業據上訴人即被告丙○○於本院審理時坦承
    不諱，另證人即被害人乙○○、丁○○、戊○○、甲○○如
    何遭詐騙集團成員以上揭方式詐騙，而依指示將上述款項匯
    款至被告上開帳戶，業據證人即被害人乙○○、丁○○、戊○○、甲○○於警詢中證述綦詳，並有卷附上開帳戶開戶基
    本資料及及往來明細各1 份可憑。況按金融機構帳戶之存摺
    、金融卡係存戶持有該帳戶內款項之證明，金融卡更有自提
    款機即時提取該帳戶內之款項、轉帳，甚至變更密碼、臨時
    借支現金等功能，由重要性、方便性而言，若非隨身攜帶，
    亦必妥為保存，不使之輕易外流，若不慎遺失或被盜，金融
    機構均有提供即時掛失、止付等服務，以避免存款戶之款項
    被盜領或帳戶遭不法利用，為維護自身權益，殊無不儘速辦
    理掛失止付之理，且辦理該等手續，實屬輕而易舉，並無何
    特別困難或不便之處，從而拾獲或盜得他人帳戶資料之人，
    因未經失主同意使用該帳戶，恐其不法取得之帳戶隨時有被
    失主掛失止付之可能，致因已掛失止付而無法使用該帳戶或
    轉入該帳戶之款項因而無法提領，豈不是白忙一場，因此若
    未經原帳戶所有人同意使用，自不敢冒此風險，貿然使用他
    人帳戶做為轉帳帳戶，可見本件詐欺集團所使用之被告帳戶
    ，應係由被告交付存摺、金融卡及密碼，並同意使用，且承
    諾不申請掛失止付，本件詐欺集團成員始敢肆無忌憚持之做
    為詐欺之轉帳帳戶，情極明灼。再按金融存款帳戶，事關存
    戶個人財產權益之保障，與存戶之金融卡及密碼結合，其專
    屬性、私密性更形提高，除非本人或與本人具密切之關係者
    ，難認有何理由可自由流通使用該存摺、金融卡及密碼，一
    般人亦均有應妥為保管存摺、金融卡及密碼，以防止被他人
    冒用之認識，縱有特殊情況偶有將存摺、金融卡及密碼交付
    他人之需，亦必深入瞭解其用途後再行提供以使用，恆係吾
    人日常生活經驗與事理；且金融帳戶為個人理財之工具，申
    請開設金融帳戶並無任何特殊之限制，一般民眾皆可以存入
    最低開戶金額之方式申請開戶，一個人可以在不同之金融機
    構申請多數之存款帳戶使用，並無何困難，此乃眾所週知之
    事實。且依一般人之社會生活經驗，若見有非親非故之人不
    以自己名義申請開戶，反而以出價蒐購或借用之方式向他人
    蒐集金融機構帳戶供己使用，衡情當能預見蒐集金融帳戶者
    ，係將所蒐集之帳戶用於從事財產犯罪之轉帳工具。況觀諸
    現今社會上，詐騙者以蒐集之人頭帳戶，作為詐欺之轉帳帳
    戶，業經報章媒體時有披露，因此交付帳戶予非親非故之人
    ，受讓人將持以從事財產犯罪，已屬一般智識經驗之人所能
    知悉或預見，被告竟仍任意將本件存摺、金融卡及密碼等帳
    戶資料交付予身分上不具密切關係之人，對於該持用其帳戶
    資料之人果真用以作為詐欺取財之轉帳工具，顯然亦不違背
    被告之本意，本件雖查無積極證據證明被告與該蒐集其帳戶
    之人有何共同實施詐欺犯行之手段施用或犯意聯絡，惟被告
    對於金融帳戶交付他人使用，可能遭持以從事詐欺取財犯罪
    之用，有所預見，且果真被利用作為詐欺取財之轉帳帳戶，
    又不違背被告之本意，足認被告有以提供帳戶予他人，幫助
    他人犯詐欺取財罪之不確定故意，灼然明甚。本件事證明確
    ，被告犯行洵堪認定。
二、論罪科刑：
  (一)新舊法比較：被告行為後，刑法部分條文業經修正公布，並
    於95年7 月1 日施行。刑法第2 條第1 項之規定，係規範行
    為後法律變更所生新舊法律比較適用之準據法。所謂行為後
    法律有變更者，包括構成要件之變更而有擴張或限縮，或法
    定刑度之變更。行為後法律有無變更，端視所適用處罰之成
    罪或科刑條件之實質內容，修正前後法律所定要件有無不同
    而斷。新舊法條文之內容有所修正，除其修正係無關乎要件
    內容之不同或處罰之輕重，而僅為文字、文義之修正或原有
    實務見解、法理之明文化，或僅條次之移列等無關有利或不
    利於行為人，非屬該條所指之法律有變更者，可毋庸依該規
    定為新舊法之比較，而應依一般法律適用原則，適用裁判時
    法（95年11月7 日最高法院95年度第21次刑事庭會議決議參
    照）外，即應適用刑法第2 條第1 項之規定，為「從舊從輕
    」之比較。而比較時，應就罪刑有關之事項，如共犯、未遂
    犯、想像競合犯、牽連犯、連續犯、結合犯，以及累犯加重
    、自首減輕及其他法定加減原因（如身分加減）與加減例等
    一切情形，綜合全部罪刑之結果而為比較，予以整體適用（
    95年5 月23日最高法院95年度第8 次刑事庭會議決議參照）
    。
  1.本件被告行為後，關於刑法第339 條之罪，其法定罰金刑最
    低度部分，由修正前刑法第33條第5 款規定為銀元1 元以上
    ，依罰金罰鍰提高標準條例第1 條前段提高為10倍（提高後
    折算為新臺幣30元），修正後刑法第33條第5 款則修正為新
    臺幣1 千元以上，以百元計算。經比較前述新、舊法結果，
    修正後規定並未較有利於行為人，則應依修正後刑法第2 條
    第1 項前段規定，適用行為時（即修正前）之法律。
  2.修正後刑法第55條但書係科刑之限制，為法理之明文化，非
    屬法律之變更（最高法院95年度第8 次刑事庭會議決議參照
    ）。另刑法第30條第1 項、第2 項修正前規定為：「幫助他
    人犯罪者，為從犯。雖他人不知幫助之情者，亦同。從犯之
    處罰，得按正犯之刑減輕之」，修正後則為：「幫助他人實
    行犯罪行為者，為幫助犯。雖他人不知幫助之情者，亦同。
    幫助犯之處罰，得按正犯之刑減輕之」，係將「從犯」修正
    為「幫助犯」，並明示幫助犯之成立，應以被幫助者著手犯
    罪之實行，且具備違法性為必要，至於被幫助者是否具有有
    責性，則不影響幫助犯之成立，而幫助犯之刑仍維持依正犯
    之刑減輕之效果，此有修正理由可資參照。僅為文字、文義
    之修正或原有實務見解、法理之明文化，或僅條次之移列等
    無關有利或不利於行為人，則非屬該條所指之法律有變更者
    ，可毋庸依該規定為新舊法之比較，而應依一般法律適用原
    則，適用裁判時法。至於刑法施行法第1 條之1 施行後，罰
    金刑貨幣單位雖有「銀元」、「新臺幣」之差異，惟適用結
    果之罰金額度則無二致，就罰金法定刑提高之「刑罰權規範
    內容」並無利或不利變更，自不生新舊法之比較問題，應適
    用具特別法及準據法之刑法施行法第1 條之1 規定（臺灣高
    等法院暨所屬法院95年度法律座談會刑事類提案第16號參照
    ）。
  3.查被告行為時之刑法第41條第1 項前段規定：「犯最重本刑
    為5 年以下有期徒刑以下之刑之罪，而受6 個月以下有期徒
    刑或拘役之宣告，因身體、教育、職業、家庭之關係或其他
    正當事由，執行顯有困難者，得以1 元以上3 元以下折算1
    日，易科罰金」，又被告行為時之易科罰金折算標準，並依
    修正前罰金罰鍰提高標準條例第2 條前段規定，就其原定數
    額提高為1 百倍折算1 日，則本件被告行為時之易科罰金折
    算標準，應以銀元1 百元以上、3 百元以下折算1 日，經換
    算為新臺幣後，應以新臺幣3 百元以上、9 百元以下折算一
    日。惟修正後刑法第41條第1 項前段則規定：「犯最重本刑
    為5 年以下有期徒刑以下之刑之罪，而受6 個月以下有期徒
    刑或拘役之宣告者，得以新臺幣1 千元、2 千元或3 千元折
    算1 日，易科罰金」。比較修正前後之易科罰金折算標準，
    以修正前刑法第41條第1 項之規定，較有利於被告。
  (二)核被告所為，係犯刑法第30條第1 項前段、第339 條第1 項
    之幫助詐欺取財罪。又詐欺集團成員先後4 次詐騙被害人乙○○、丁○○、戊○○、甲○○，使乙○○、丁○○、戊○○、甲○○陷於錯誤而交付財物，惟被告僅以前開一交付存
    摺、金融卡及密碼之幫助行為，幫助詐欺犯罪集團成員犯前
    開4 次詐欺取財犯行，係1 行為觸犯4 罪名之想像競合犯，
    應從一重處斷。被告以幫助他人犯罪之意思而參與犯罪構成
    要件以外之行為，為詐欺取財罪之幫助犯，爰依刑法第30條
    第2 項之規定，減輕其刑。原審以事證明確，予以論罪科刑
    ，固非無見，惟漏未比較新舊法，及依中華民國九十六年罪
    犯減刑條例減刑（減刑部分詳如後述），均有未洽。被告上
    訴請求依該減刑條例減刑，為有理由，且原判決另有上述未
    比較新舊法可議之處，即屬不能維持，應由本院撤銷改判。
    爰審酌被告提供前開帳戶之存摺、金融卡與密碼，幫助詐欺
    集團作為款項匯入、提領之用，使被害人交付上開財物，被
    告犯後終能坦承犯行，及其犯罪情節與所生危害程度等一切
    情狀，量處如主文所示之刑。又按中華民國九十六年罪犯減
    刑條例業於96年7 月16日施行，查本件被告上開犯行係在96
    年4 月24日前，爰依中華民國九十六年罪犯減刑條例第2條
    第1 項第3 款規定，減其宣告刑2 分之1 。被告行為後關於
    易科罰金之折算標準法律有變更，比較行為時法與裁判時法
    ，以行為時法有利於被告，已如前述，應適用修正前刑法第
    41條第1 項前段、修正前罰金罰鍰提高標準條例第2 條規定
    ，就其宣告刑及減得之刑，均諭知易科罰金之折算標準，以
    示懲儆。另被告提供給犯罪集團成員所使用之上開帳戶存摺
    、金融卡，因未扣案，復乏確據證明尚屬存在，爰不另為沒
    收之諭知，併予敘明。
據上論斷，依刑事訴訟法刑事訴訟法第455 條之1 第1 項、第3
項、第369 條第1 項前段、第364 條、第299 條第1 項前段，刑
法第2 條第1 項前段、第30條第1 項前段、第2 項、第339 條第
1 項、第55條，修正前刑法第41條第1 項前段，刑法施行法第1
條之1 第1 項、第2 項前段，修正前罰金罰鍰提高標準條例第2
條，現行法規所定貨幣單位折算新臺幣條例第2 條，中華民國九
十六年罪犯減刑條例第2 條第1 項第3 款、第7 條、第9 條，判
決如主文。
本案經檢察官簡方毅到庭執行職務。
中    華    民    國    99    年    10    月    28    日
                  刑事第七庭  審判長法  官  鄭吉雄
                                    法  官  蔡羽玄
                                    法  官  廣于霙
不得上訴。
以上正本證明與原本無異。
                                    書記官  張尹嫚
中    華    民    國    99    年    10    月    28    日
 附表：
┌─┬───┬──────┬──────────┬────┬─────┬───────┐
│編│被害人│詐騙時間    │詐騙方法            │匯款時間│匯款金額（│供犯罪所用金融│
│號│      │            │                    │        │新臺幣）  │帳戶          │
├─┼───┼──────┼──────────┼────┼─────┼───────┤
│1 │乙○○│95年3 月17日│自稱臺北地院書記官林│95年3 月│66,000元  │戶名：丙○○、│
│  │      │上午9時許   │美惠，向被害人訛稱其│17日上午│          │分行：中華郵政│
│  │      │            │身分遭詐騙集團冒用，│11時許，│          │股份有限公司楊│
│  │      │            │銀行帳戶有不正當金錢│於臺灣銀│          │梅埔心郵局帳號│
│  │      │            │出入，要求被害人將錢│行信義分│          │：000000000000│
│  │      │            │匯至其提供之丙○○郵│行匯款  │          │55號          │
│  │      │            │局帳戶，使被害人陷於│        │          │              │
│  │      │            │錯誤，乃依其指示匯款│        │          │              │
│  │      │            │。                  │        │          │              │
├─┼───┼──────┼──────────┼────┼─────┼───────┤
│2 │丁○○│95年3 月17日│自稱為臺北地檢署檢察│95年3 月│30,000元  │戶名：丙○○、│
│  │      │上午10時40分│官，向被害人訛稱其身│17日上午│          │分行：中華郵政│
│  │      │            │分遭詐騙集團冒用，涉│11時11分│          │股份有限公司楊│
│  │      │            │嫌人頭戶洗錢，要求被│，於麻豆│          │梅埔心郵局帳號│
│  │      │            │害人將錢匯至其提供之│總爺郵局│          │：000000000000│
│  │      │            │丙○○郵局帳戶，使被│匯款    │          │55號          │
│  │      │            │害人陷於錯誤，乃依其│        │          │              │
│  │      │            │指示匯款。          │        │          │              │
├─┼───┼──────┼──────────┼────┼─────┼───────┤
│3 │戊○○│95年3 月17日│自稱某公務員，向被害│95年3 月│184,000元 │戶名：丙○○、│
│  │      │中午12時50分│人訛稱其帳戶遭冒用為│17日中午│          │分行：中華郵政│
│  │      │            │人頭帳戶，故要監管其│12時50分│          │股份有限公司楊│
│  │      │            │帳戶之金錢流向，要求│，於小港│          │梅埔心郵局帳號│
│  │      │            │被害人將錢匯至其提供│郵局匯款│          │：000000000000│
│  │      │            │之丙○○郵局帳戶，使│        │          │55號          │
│  │      │            │被害人陷於錯誤，乃依│        │          │              │
│  │      │            │其指示匯款。        │        │          │              │
├─┼───┼──────┼──────────┼────┼─────┼───────┤
│4 │甲○○│95年3 月17日│自稱其是臺北地檢署人│95年3 月│179,000元 │戶名：丙○○、│
│  │      │上午9時     │員，向被害人訛稱其帳│17日下午│          │分行：中華郵政│
│  │      │            │戶被作為人頭帳戶使用│1 時0 分│          │股份有限公司楊│
│  │      │            │，為協助破案需將所有│許，於新│          │梅埔心郵局帳號│
│  │      │            │存款匯入被害人所有之│竹市光復│          │：000000000000│
│  │      │            │郵局00000000000000號│路1 段31│          │55號          │
│  │      │            │帳戶內，並要求被害人│3 號關東│          │              │
│  │      │            │設定郵局語音轉帳功能│橋郵局遭│          │              │
│  │      │            │，並要求告知密碼，以│轉帳    │          │              │
│  │      │            │利金管局監管及破案，│        │          │              │
│  │      │            │使被害人陷於錯誤，乃│        │          │              │
│  │      │            │依其指示辦理，嗣後詐│        │          │              │
│  │      │            │騙集團即將被害人帳戶│        │          │              │
│  │      │            │內之所有金錢轉入高婷│        │          │              │
│  │      │            │芬所有之郵局帳戶內。│        │          │              │
└─┴───┴──────┴──────────┴────┴─────┴───────┘
附錄法條：
刑法第339條
意圖為自己或第三人不法之所有，以詐術使人將本人或第三人之
物交付者，處5 年以下有期徒刑、拘役或科或併科1 千元以下罰
金。
以前項方法得財產上不法之利益或使第三人得之者，亦同。
前二項之未遂犯罰之。

司法院資訊處製作；財團法人民間司法改革基金會備份。
